ACORDAO-COMPLETO-2359418

ACÓRDÃO 1447/2020 ATA 6/2020 - SEGUNDA CÂMARA

VISTOS, relatados e discutidos estes autos que tratam do ato de alteração de concessão de aposentadoria de Dúnia Maria Góes, servidora do Instituto Federal de Educação, Ciência e Tecnologia de Santa Catarina;
ACORDAM os ministros do Tribunal de Contas da União, reunidos em Sessão da Segunda Câmara, ante as razões expostas pelo relator e com fundamento no art. 71, inciso III, da Constituição Federal, c/c arts. 1º, inciso V, e 39, inciso II, da Lei 8.443/1992, e art. 260, §6º, do Regimento Interno, em:
9.1. considerar prejudicada, por inépcia, a análise do ato constante do presente processo;
9.2. determinar ao Instituto Federal de Educação, Ciência e Tecnologia de Santa Catarina que registre os atos de concessão e de alteração da aposentadoria da Sr. Dúnia Maria Góes no Sistema E-Pessoal, submetendo-os novamente a este Tribunal no prazo de 30 (trinta) dias, contados da ciência desta decisão.

Ato de concessão de aposentadoria, submetido, para fins de registro, à apreciação do Tribunal de Contas da União (TCU), de acordo com o art. 71, inciso III, da Constituição Federal

Segunda Câmara

Instituto Federal de Educação, Ciência e Tecnologia de Santa Catarina.

3. Interessados/Responsáveis:
3.1. Interessado: Dúnia Maria Góes (XXX.372.799-XX).

13.1. Ministros presentes: Ana Arraes (Presidente), Augusto Nardes, Aroldo Cedraz (Relator) e Raimundo Carreiro.
13.2. Ministro-Substituto presente: André Luís de Carvalho.

AROLDO CEDRAZ

Transcrevo, a seguir, instrução de mérito de ato de aposentadoria elaborada pela Secretaria de Fiscalização de Pessoal (Sefip) , peça 4, que contou com o parecer favorável do Diretor (peça 5) daquela unidade especializada.
“INTRODUÇÃO
1. 	Trata-se de ato de concessão de aposentadoria, submetido, para fins de registro, à apreciação do Tribunal de Contas da União (TCU) , de acordo com o art. 71, inciso III, da Constituição Federal. O ato foi cadastrado e disponibilizado ao TCU por intermédio do Sistema de Apreciação e Registro de Atos de Admissão e Concessões (Sisac) , na forma do art. 2º, caput e incisos I a VI, e art. 4º, caput, da Instrução Normativa TCU 78/2018.
EXAME TÉCNICO
Procedimentos aplicados
2. 	Os procedimentos para exame, apreciação e registro de atos de pessoal encontram-se estabelecidos na Instrução Normativa TCU 55/2007 e na Resolução TCU 206/2007. Essas normas dispõem, em seus arts. 4º, § 2º, e 3º, § 3º, respectivamente, que os atos de pessoal disponibilizados por meio do Sisac devem ser submetidos à crítica automatizada do próprio sistema, com base em parâmetros predefinidos.
3. 	Relativamente aos atos de concessão de aposentadoria, as rotinas de crítica das informações cadastradas no Sisac foram elaboradas e validadas levando-se em conta as peculiaridades desses atos. Os itens de verificação do sistema compreendem prazos e fundamentos legais, assim como eventuais ocorrências de acumulação. Trata-se de verificações mais abrangentes, minuciosas e precisas do que aquelas que podem ser realizadas por mãos humanas, proporcionando um nível de segurança ainda maior.
4. 	Além da crítica automatizada, há verificação humana adicional no caso de haver alertas do sistema ou informações não formatadas, como esclarecimentos do gestor ou do controle interno.
5. 	As críticas também consideram os registros do Sistema Integrado de Administração de Recursos Humanos (Siape) . O Siape disponibiliza informações atualizadas sobre as parcelas que integram os proventos, diferentemente, portanto, do Sisac, que informa as parcelas no momento do registro do ato.
6. 	Essa confrontação com o Siape fornece uma visão atual e verdadeira da situação, o que permite descaracterizar irregularidades e inconsistências que, embora constantes do Sisac, já foram corrigidas.
Exame das constatações
Inépcia - Ato de alteração sem inicial na base 
7. 	Trata-se de ato de alteração de concessão de aposentadoria sendo que o Gestor de Pessoal informou que o ato inicial não foi registrado ou foi registrado no Sistema Sisac. Todavia, ao consultar as bases do sistema Sisac, detectou-se que não há registro do ato inicial neste Tribunal e nem mesmo no Controle Interno. Ademais, em consulta ao Sistema E-Pessoal, também não consta ato inicial de concessão de aposentadoria do interessado em nenhuma das instâncias (Gestor, Controle Interno e TCU) .
8. 	Assim, em razão da inexistência de ato inicial, esta Unidade Técnica não consegue emitir com precisão parecer sobre a legalidade do ato de alteração em destaque.
9. 	Nessa situação, com base no art. 260, § 6º, do Regimento Interno deste Tribunal, propõe-se que a análise do ato seja considerada prejudicada, por inépcia, uma vez que a omissão no envio do ato inicial de aposentadoria impossibilita esta Unidade Técnica a emitir parecer sobre a legalidade do ato ora submetido a exame. Esse foi o entendimento do Acórdão 2899/2019-TCU-Primeira Câmara, de relatoria do Min. Vital do Rêgo.
CONCLUSÃO
10. 	A abrangência e a profundidade das verificações levadas a efeito fundamentam convicção de que a análise do ato em destaque pode ser considerada prejudicada, por inépcia, com base no art. 260, § 6º, do Regimento Interno deste Tribunal.
PROPOSTA DE ENCAMINHAMENTO
11. 	Ante o exposto, com fundamento no art. 71, inciso III, da Constituição Federal, no art. 1º, inciso V, e art. 39, incisos I e II, da Lei 8.443/1992, no art. 260 do Regimento Interno do Tribunal de Contas da União, propõe-se: 
a) considerar prejudicada, por inépcia, a análise do ato constante do presente processo;
b) determinar ao órgão/entidade de origem que registre o ato inicial e alteração de concessão de aposentadoria do interessado no Sistema E-Pessoal e submeta-os a registro no prazo de trinta dias, contados da ciência desta decisão.”
2.	Por sua vez, o Ministério Público junto ao TCU, nas lavras do Procurador Júlio Marcelo de Oliveira, apresentou parecer divergente nos seguintes termos:
“Trata-se de ato de aposentadoria de Dúnia Maria Góes, servidora do Instituto Federal de Educação, Ciência e Tecnologia de Santa Catarina.
	A Secretaria de Fiscalização de Pessoal propõe considerar prejudicada, por inépcia, a análise do ato, em virtude da inexistência do respectivo ato inicial nos sistemas Sisac e e-Pessoal, de acordo com o seguinte excerto da instrução de peça 4:
7. Trata-se de ato de alteração de concessão de aposentadoria sendo que o Gestor de Pessoal informou que o ato inicial não foi registrado ou foi registrado no Sistema Sisac. Todavia, ao consultar as bases do sistema Sisac, detectou-se que não há registro do ato inicial neste Tribunal e nem mesmo no Controle Interno. Ademais, em consulta ao Sistema E-Pessoal, também não consta ato inicial de concessão de aposentadoria do interessado em nenhuma das instâncias (Gestor, Controle Interno e TCU) .
8. Assim, em razão da inexistência de ato inicial, esta Unidade Técnica não consegue emitir com precisão parecer sobre a legalidade do ato de alteração em destaque.
9. Nessa situação, com base no art. 260, § 6º, do Regimento Interno deste Tribunal, propõe-se que a análise do ato seja considerada prejudicada, por inépcia, uma vez que a omissão no envio do ato inicial de aposentadoria impossibilita esta Unidade Técnica a emitir parecer sobre a legalidade do ato ora submetido a exame. Esse foi o entendimento do Acórdão 2899/2019-TCU-Primeira Câmara, de relatoria do Min. Vital do Rêgo.
	Não consta dos autos qualquer informação do gestor de pessoal acerca do lançamento do ato inicial nos sistemas do TCU. A propósito, o controle interno considera o ato legal, com ressalva quanto ao pagamento da parcela de 3,17%, porquanto regularizada em setembro de 2016.
	Consulta ao Diário Oficial da União, publicado em 11/3/2011, Seção 2, pág. 16, esclarece que o ato em exame consiste na concessão inicial de aposentadoria à interessada, com fundamento no art. 3º da EC 47/2005, in verbis:
Órgão: Ministério da Educação/INSTITUTO FEDERAL DE EDUCAÇÃO, CIÊNCIA E TECNOLOGIA DE SANTA CATARINA
PORTARIAS DE 9 DE MARÇO DE 2011
A Reitora do Instituto Federal de Educação, Ciência e Tecnologia de Santa Catarina, no uso de suas atribuições legais, resolve:
 (...) 
Nº 300 - I - Conceder aposentadoria voluntária, conforme processo nº 23292.000120/2011-35, à servidora Dúnia Maria Góes, matrícula SIAPE nº 277569, ocupante do cargo de Assistente em Administração, Nível de classificação D, Nível de Capacitação IV, Padrão de vencimento 16, em regime de trabalho de 40 horas semanais, integrante do Quadro de Pessoal do Instituto Federal de Educação, Ciência e Tecnologia de Santa Catarina, com fundamento no art. 3º, incisos I, II e III da Emenda Constitucional nº 47/2005, com proventos integrais.
II - Declarar vago o referido cargo.
	Com essas considerações, o Ministério Público de Contas manifesta-se pela legalidade do ato de aposentadoria em favor de Dúnia Maria Góes e sugere determinação à Sefip para que corrija, no formulário Sisac, o campo Tipo de Registro para ‘1 - Inicial’.”
	
	É o Relatório.

não há.

Procurador Júlio Marcelo de Oliveira.

APOSENTADORIA. ALTERAÇÃO DE ATO DE CONCESSÃO. ATO INICIAL NÃO APRECIADO. INÉPCIA. IMPOSSIBILIDADE DE APRECIAÇÃO DO ATO. DETERMINAÇÃO AO ÓRGÃO. CADASTRO DO ATO E DO ATO DE ALTERAÇÃO NO SISTEMA E-PESSOAL.

APOSENTADORIA (APOS)

Secretaria de Fiscalização de Pessoal (Sefip).

Trata-se de análise do ato de concessão de aposentadoria em favor da servidora do Instituto Federal de Educação, Ciência e Tecnologia de Santa Catarina, Sra. Dúnia Maria Góes, cadastrado e disponibilizado ao TCU por meio do Sistema Sisac, na forma da Instrução Normativa TCU 55/2007.
2.	Ao promover a análise, a unidade técnica responsável constatou que, na realidade, o ato ora em questão trata-se da alteração de aposentadoria e não de concessão inicial de aposentação. Aprofundando a questão, a Sefip não encontrou o ato inicial no Sistema Sisac nem no Controle Interno.
3.	Ausente o parecer acerca da legalidade do ato inicial, bem como seu registro, a Sefip tampouco teve condição de avaliar a legalidade do ato de alteração em destaque. Diante disso, propôs considerar a análise do ato prejudicada e determinar que o órgão de origem realize o lançamento do ato inicial de aposentadoria no Sistema E-Pessoal.
4.	Em seu parecer, o MPTCU divergiu da proposta alvitrada pela unidade técnica. Indicou que a aposentadoria inicial da interessada foi publicada em 2011 e que o controle interno considerou o ato inicial legal. Mencionou, também, que, em setembro de 2016, parcela do pagamento considerada irregular, no valor de 3,17%, foi regularizada. Com isso, o Procurador emitiu parecer com a proposição de que o ato seja considerado legal.
5.	Com essa breve contextualização, passo a decidir. Com as devidas vênias ao MPTCU, acolho os exames empreendidos pela unidade instrutora e incorporo seus fundamentos às minhas razões de decidir, sem prejuízo de tecer os seguintes comentários.
6.	Entendo que a análise do presente ato de alteração de concessão se mostra prejudicado porquanto necessário promover, em momento anterior, a análise e o julgamento do ato inicial para fins de registro, que se dará somente coma sua inclusão no sistema E-Pessoal.
7.	Destaca-se que o sistema automatizado de análise de atos de pessoal do TCU promove diversos cruzamentos nos bancos de dados e apresenta relatório consolidado das trilhas de fiscalização, que serão tratados pela equipe de auditoria, sendo capaz de apontar possíveis inconsistências como o recebimento de parcelas remuneratórias em desacordo com a legislação.
8.	Ademais, a inclusão dos atos – tanto o inicial como o de alteração – no sistema E-Pessoal, permitirá o acompanhamento concomitante pelo TCU dos gastos com aposentadorias feitos pelo Instituto Federal de Educação, Ciência e Tecnologia de Santa Catarina, conforme sistemática definida pela Sefip no âmbito do TC Processo 022.202/2019-6.
9.	Dito isso, de acordo com o §6º do art. 260 do RITCU, entendo que a análise do ato ora em questão se encontra prejudicada até que o ato inicial e o de alteração da concessão de aposentadoria sejam incluídos no sistema E-Pessoal pelo órgão de origem. Ressalto que o feito mencionado não acarretará prejuízos à servidora já aposentada e que a situação se assemelha ao julgado no Acórdão 2899/2019-TCU-Primeira Câmara, da relatoria do Min. Vital do Rêgo.
	Dessa forma, VOTO no sentido de que o Tribunal aprove o Acórdão que ora submeto à deliberação deste Colegiado.
TCU, Sala das Sessões Ministro Luciano Brandão Alves de Souza, em 10 de março de 2020.
AROLDO CEDRAZ 
Relator